臺灣高等法院高雄分院刑事判決　　　　95年度上訴字第2066號
上　訴　人
即　被　告　丙○○
指定辯護人　本院公設辯護人　甲○○
上列上訴人因公共危險案件，不服臺灣高雄地方法院95年度訴字
第1992號中華民國95年10月4 日第一審判決（起訴案號：臺灣高
雄地方法院檢察署95年度偵字第6556號），提起上訴，本院判決
如下：
     主  文
原判決撤銷。
丙○○預備放火燒燬現供人使用之住宅，處有期徒刑拾月。扣案
之打火機、寶特瓶（含九二高級汽油半瓶）各壹個均沒收。
     事  實
一、丙○○與其父母、兄長趙金龍及其他家人同住於高雄縣大社
    鄉○○村○○街46號，丙○○平日即與趙金龍感情不睦，其
    於民國95年2 月21日晚間10時許（起訴書誤載為上午10時許
    ），在高雄縣大社鄉某友人處喝完酒後情緒不穩定，明知上
    開住處係現供人使用之住宅，竟基於放火燒燬該住宅之犯意
    ，先前往位於高雄縣大社鄉○○路之「靖海加油站」購買92
    高級汽油，置入空寶特瓶內，預備供點火燃燒之用，再於同
    日晚間10時40分許回到上開住處，將前開寶特瓶內之汽油沿
    2 樓趙金龍房間門口之地毯、門簾布、門、走廊等處潑灑至
    3 樓，並在3 樓房間內一手持剩下半瓶汽油之前開寶特瓶，
    另一手持打火機預備點火，旋因其父乙○○聞到汽油味而發
    覺有異，前往3 樓勸告丙○○不要點火並搶下寶特瓶，丙○
    ○始未著手點火燃燒之行為。嗣警方於同日晚間10時50分許
    據報前往現場處理，並扣得丙○○所有之上開打火機、尚餘
    半瓶汽油之寶特瓶各1 個、趙金龍所有遭潑灑汽油之門簾布
    1 塊。
二、案經高雄縣政府警察局仁武分局報請臺灣高雄地方法院檢察
    署檢察官偵查起訴。
    理  由
一、訊據被告丙○○矢口否認有何公共危險之犯行，辯稱：伊當
    天只是要嚇唬伊哥哥趙金龍而已，所以才潑汽油，但是沒有
    打算要點火，並無放火燒燬住宅之意思，拿打火機是要抽菸
    用的云云。經查：
  1.被告於警詢時自承：92汽油是伊當天去大社鄉○○路靖海加
    油站買的，伊與哥哥趙金龍平常感情不是很好（見警卷第5
    頁），於檢察官偵訊時供稱：汽油是95年2 月21日當天買的
    ，那天在大社鄉友人處喝酒，從（晚上）7 點多喝到10點多
    ，10點多回家時順便買（見偵卷第16頁），又於原審準備程
    序中自承：明毅街那裡是伊父母、哥哥趙金龍及其子女、伊
    與太太、子女的住所，伊是把汽油潑在2 樓趙金龍房門口，
    伊在3 樓被父親乙○○發現時，是一手拿汽油（寶特瓶）、
    一手拿打火機等語（見原審卷第18頁準備程序筆錄），在本
    院準備程序中亦供稱：當天伊有潑汽油，手上有拿打火機但
    沒有點之意思，伊家中尚有妻小，不可能放火，伊只是要恐
    嚇伊大哥而已等語（本院卷第20頁）。而證人即被告之父乙
    ○○於警詢時證稱：伊於95年2 月21日晚間10時40分許，在
    3 樓房間看到兒子丙○○一手拿半瓶寶特瓶汽油，一手拿打
    火機準備要點火，伊就將他手中的半瓶汽油搶下等語（見警
    卷第8 頁），於檢察官偵訊時證稱：被告當天從2 樓潑灑汽
    油到3 樓，伊在客廳聞到汽油味，一層一層找到2 、3 樓，
    到3 樓房間看到被告拿1 瓶汽油，瓶蓋打開，伊搶下汽油，
    被告手上也有拿打火機，伊怕被告會點火，有勸被告不要點
    火等語（見偵卷第16頁），再於原審審理時證稱：伊到3 樓
    看到被告時，被告是一手拿汽油，一手拿打火機，手上沒有
    香菸等語（見原審卷第34頁審判筆錄）；另證人趙金龍於檢
    察官偵訊時證述：伊於95年2 月21日晚間10點多，發現伊房
    間門、窗簾（應為門簾）布及地毯等處被潑灑汽油，然後伊
    在2 樓和被告吵架，被告在3 樓，伊沒有上樓，沒有見到被
    告的人等語（見偵卷第15頁），復於原審審理時證稱：伊發
    現門口地毯、窗簾（應為門簾）布、走廊被潑汽油後，和被
    告隔著樓梯吵架、互相嚷叫等語（見原審卷第54至55頁審判
    筆錄），並有打火機、裝有半瓶汽油之寶特瓶各1 個、遭潑
    灑汽油之門簾布1 塊扣案及現場照片9 張附卷可稽，堪認被
    告於上開時、地確有在住宅2 樓房間門口地毯、門簾布、門
    、走廊至3 樓等處潑灑汽油，並在3 樓房間內一手持剩下半
    瓶汽油之寶特瓶，另一手持打火機預備點火，旋為證人乙○
    ○趕來勸告不要點火並搶下寶特瓶之事實。
  2.被告雖辯稱：伊潑灑汽油只是要嚇唬趙金龍，沒有打算要點
    火，並無放火燒燬住宅之意，拿打火機是要抽菸，乙○○叫
    伊把汽油交給他，伊就自己將汽油拿給他云云，證人乙○○
    亦於原審審理時改稱：當天伊向被告說你拿汽油很危險，被
    告就自動將汽油及打火機交給伊，被告交出打火機時，有說
    他不會點火，伊認為被告不會真的點火，伊也沒有說被告準
    備點火云云（見原審卷第34頁），惟被告、證人乙○○上開
    所述不僅與證人乙○○於警、偵訊時所述不符，且汽油係易
    燃物，在靠近汽油處點燃打火機，易有起火甚至爆炸之危險
    ，被告拿打火機之目的若是為了抽菸，為安全起見，理應於
    放下汽油（寶特瓶）後，再拿香菸和打火機來點菸，豈會尚
    未放下汽油，即取出打火機？況被告一手拿汽油，一手拿打
    火機，如何能取出香菸來點燃？足見被告拿打火機是為了點
    燃汽油而非要抽菸。此外，參以證人趙金龍與子女、父母係
    住在上開住處2 樓，而被告與其妻、子女係住在上開住處3
    樓，案發時證人趙金龍留在2 樓，並未上樓到3 樓，此經被
    告、證人趙金龍分別供述、證述明確（見原審卷第18頁、偵
    卷第15頁），若被告只是要嚇唬證人趙金龍，並無燒燬住宅
    之意思，其僅須將汽油潑灑於2 樓、在2 樓嚇唬證人趙金龍
    即可，無須自2 樓一路潑灑汽油到3 樓，更無在3 樓房間內
    手持汽油和打火機而為客觀上已足令認係預備點火行為之必
    要，堪認被告前開所辯及證人乙○○同此之證述，應屬事後
    卸責及迴護被告之詞，不足採信。又證人乙○○所證認為被
    告不會點火云云，為其個人主觀臆測之詞，另被告縱有事後
    向證人乙○○表示自己不會真的點火之行為，亦僅屬犯案後
    飾詞遮掩犯行之舉動，均不足據為對被告有利之認定。
  3.綜上所述，被告既明知上開住處為現供人使用之住宅，仍在
    住宅內潑灑汽油並手持打火機，雖尚未著手點燃火力，惟已
    堪認其顯有燒燬現供人使用之住宅之犯意，嗣因其父乙○○
    搶下汽油並勸告不要點火，始未著手為放火之犯行，本件事
    證明確，被告上開犯行已堪認定，應予依法論科。
二、按刑法第173 條第1 項放火燒燬現有人所在之建築物罪，須
    有放火燒燬之行為，為其構成要件之一。所謂「放火」，乃
    指故意以火力傳導於特定之目的物，使其燃燒之意。「依原
    判決事實認定上訴人將汽油潑灑於茶藝坊之地毯上，並持打
    火機欲點火圖燒燬該建築物之際，經在場之陳玉美、嚴玉蘭
    制止始未得逞之情，則上訴人顯然尚未手燃點引火媒介物
    」，最高法院著有86年台上字第4311號判決可資參照。且刑
    法第173 條所稱「放火」者乃指故意以火力傳導於特定之目
    的物，使其燃燒之意，而放火行為之成立雖學說上有媒介燃
    點說、獨立燃燒說、可能燃燒說之不同，惟見解上亦均認須
    有引火媒介物（點燃火力）之情形始符合「放火」之要件。
    查
    本件被告以放火燒燬住宅之故意，在前開住宅內潑灑汽油，
    並取出打火機拿在手上，惟究尚未引燃媒介物（點燃火力）
    ，亦即尚未著手「放火」之構成要件行為，惟被告基於放火
    燒燬現供人使用之住宅之犯意，已有潑灑汽油、備妥打火機
    等之著手實行前之準備行為，仍屬預備犯放火燒燬現供人使
    用之住宅之行為。是核被告所為，係犯刑法第173 條第4 項
    、第1 項之預備犯放火燒燬現供人使用之住宅罪。公訴意旨
    認被告係犯同條第3 項、第1 項之放火燒燬現供人使用之住
    宅未遂罪，尚有未洽，惟起訴罪名同為「放火燒燬現供人使
    用之住宅罪」，僅行為態樣有未遂、預備之分，即無庸引刑
    事訴訟法第300 條變更檢察官起訴之法條，併此敘明。
三、原審詳查後對被告為論罪科刑之判決，固非無見。惟被告所
    為尚未著手於放火之構成要件行為，應係犯預備犯放火燒燬
    現供人使用之住宅罪，原判決認被告係犯放火燒燬現供人使
    用之住宅未遂罪，尚有未洽。被告上訴意旨矢口否認有放火
    燒燬現供人使用之住宅之犯意，雖無足取，但原判決既有前
    揭可議之處，仍應由本院予撤銷改判。爰審酌被告僅因與其
    兄趙金龍感情不睦，即欲以潑灑汽油點火燒燬住宅之方式發
    洩情緒，使住家安全遭受嚴重危害，行為實不足取，惟念被
    告並無前科，有臺灣高等法院被告前案紀錄表1 份在卷可參
    ，素行尚佳，及其犯罪動機、目的、手段、所生危害等一切
    情狀，量處如主文第2 項所示之刑。扣案之打火機、寶特瓶
    （含92高級汽油半瓶）各1 個，均屬被告所有，業據被告於
    警詢時供述在卷，且係供預備放火所用之物，爰依刑法第38
    條第1 項第2 款規定，併予宣告沒收。另扣案門簾布1 塊，
    係證人趙金龍所有，業據其於警詢時證述明確，爰不予宣告
    沒收，附此敘明。
據上論結，應依刑事訴訟法第369 條第1項前段、第364 條、第
299 條第1 項前段，刑法第173 條第4 項、第1 項、第38條第1
項第2 款，刑法施行法第1條之1判決如主文。
本案經檢察官張其主到庭執行職務。
中　　華　　民　　國　　96　　年　　1 　　月　　31　　日
                  刑事第一庭    審判長法官　郭雅美
                                      法官　張意聰
                                      法官　莊崑山
以上正本證明與原本無異。
被告不得上訴。
檢察官如不服本判決應於收受本判決後10日內向本院提出上訴書
狀，其未敘述上訴理由者，並得於提起上訴後10日內向本院補提
理由書狀（均須按他造當事人之人數附繕本）「切勿逕送上級法
院」。
中　　華　　民　　國　　96　　年　　1 　　月　　31　　日
　　　　　　　　　　　　　　　　　　書記官　邱麗莉
中華民國刑法第173條
放火燒燬現供人使用之住宅或現有人所在之建築物、礦坑、火車
、電車或其他供水、陸、空公眾運輸之舟、車、航空機者，處無
期徒刑或7 年以上有期徒刑。
失火燒燬前項之物者，處1 年以下有期徒刑、拘役或5 百元以下
罰金。
第1 項之未遂犯罰之。
預備犯第1 項之罪者，處1 年以下有期徒刑、拘役或3 百元以下
罰金。
